臺灣高等法院臺南分院民事判決　　　　 94年度上易字第115號
上　訴　人　丙○○
　　　　　　乙○○
共　　　同
訴訟代理人　方文賢　律師
被 上 訴人　合作金庫銀行股份有限公司
法定代理人　戊○○
訴訟代理人　甲○○
　　　　　　丁○○
上列當事人間第三人異議之訴事件，上訴人對於中華民國九十四
年三月三十一日臺灣臺南地方法院九十四年度訴字第六七號第一
審判決，提起上訴，本院於九十四年九月六日言詞辯論終結，判
決如下：
    主  文
上訴駁回。
第二審訴訟費用由上訴人負擔。
    事  實
甲、上訴人方面：
一、聲明：求為判決：
（一）原判決廢棄。
（二）確認上訴人對坐落台南縣學甲鎮○○段三八二之一二○地
      號上如附圖所示臨時建號四○二二之二、四○二二之三號
      未保存登記建物二棟有所有權。
（三）原審法院九十三年度執字第二三五○九號強制執行事件就
      前項建物所為之強制執行程序，應予撤銷。
（四）第一、二審訴訟費用由被上訴人負擔。
二、陳述：除與原判決記載相同者外，補稱略以：
（一）按「房屋之原始取得，係指出資建築房屋，不基於他人既
      存權利，而獨立取得房屋所有權而言。」最高法院六十九
      年臺上字第一五八一號民事判決著有明文。又「原始建築
      房屋者，原始取得其所有權，不以登記為生效要件，亦不
      因戶籍上所載居住情形如何而異。」最高法院七十年台上
      字第五○七號民事判決亦有明文。
（二）就系爭如原判決附圖所示臨時建號第四○二二之二、四○
      二二之三號未保存登記建物（下稱系爭建物），實係上訴
      人乙○○所出資興建，乙○○自依法原始取得系爭建物之
      所有權。此有下列事證可憑：
    (一)據被上訴人提出蕭光雄八十年四月十五日「切結書」所載
      ，於系爭土地上「其中有部份建物未辦妥保存登記」者，
      乃係指如附圖所示臨時建號第四○二二之一號之舊建物，
      此亦為被上訴人所不爭執，此稽其於原審所呈九十四年一
      月二十六日答辯狀中載稱：「‧‧‧訴外人蕭光雄於提供
      前述土地設定抵押時，曾二度（八十年四月及一月）出具
      切結書承諾：「土地辦保存登記建物（當時已有乙棟舊磚
      造房屋）及嗣後興建建築物願一併供擔保‧‧‧」等語甚
      明。
    (二)而系爭建物係於八十六年間始建，當時系爭土地之使用人
      為上訴人乙○○，其為養殖鰻魚所需，而自為出資興建，
      乃符合事理。雖據被上訴人所提出蕭光雄八十四年一月二
      十五日「切結書」載稱：「‧‧‧立切結書人茲特向貴庫
      聲明：在該等不動產上現均未存有其他建築改良物，嗣後
      興建之一切建築改良物願一併提供為擔保物，並於本件抵
      押權辦理塗銷登記前，絕不出租、出讓、出典或設定負擔
      與他人‧‧‧」等語，然究其實際，上開切結書，不過為
      被上訴人為設定抵押權時之例稿，要與本件情事不符，自
      不得資為認定系爭建物所有權人之依據，此觀之，系爭土
      地上本即有臨時建號第四○二二之一號之舊建物存在，迄
      今未滅失（參見原審九十四年二月二十二日勘驗筆錄載稱
      ：「四○二二之一為一磚造平房，目前廢棄無人使用」等
      語甚明），惟上開切結書卻載稱「在該等不動產上現均未
      存有其他建築改良物」云云，實已顯不相符，且蕭光雄向
      被上訴人申貸時，所提出之營運計劃書、說明書及臺南縣
      陸上漁溫臨時養殖漁業登記證等資料及書立上開切結書之
      時，系爭建物尚未興建，系爭建物既在之後於乙○○使用
      系爭土地時始存在，且為未辦保存登記之建物，依法自應
      以實際出資興建之人而原始取得建物之所有權，應無疑義
      。
    (三)衡諸常情，土地所有權人無償提供土地予他人營業使用，
      他人為營業之需，土地所有權人同意他人在土地上興建房
      屋使用，乃事所常見；惟土地所有權人肯為他人使用之需
      而另行出資興建房屋，實絕無僅有，不待贅言。按土地所
      有人蕭光雄在系爭建物興建時，既非土地之實際使用者，
      而係將土地無償提供予上訴人乙○○使用，其豈有另行出
      資興建系爭建物再提供予乙○○使用之必要？是證人蕭光
      雄於原審證稱：「我買了土地後才將土地交給乙○○去經
      營養鰻，而後來所增建新的兩棟房屋，是原告基於養鰻需
      要而興建的。」等語，實與常情相合，而堪採信。
    (四)至於，乙○○於九十一年間不養鰻魚後，蕭光雄將土地及
      系爭建物一併出租予他人，未再將租金分予乙○○，原審
      質以此情事為不合理云云，乃屬誤論。依常情，乙○○與
      蕭光雄既屬翁婿關係，情誼已非比尋常，且乙○○之前使
      用養鰻之土地，乃由蕭光雄無償提供，而以系爭土地與系
      爭建物，兩者間價值相差甚鉅，他人之後向蕭光雄承租繳
      租付租金之代價，實應其利用「漁塭」（土地）之代價，
      就堆放器具及休息用之系爭建物，只不過為附帶性質而已
      ，此稽之本件蕭光雄與周尚文係訂立「漁塭租賃契約書」
      ，即明。是於乙○○不養鰻魚之後，蕭光雄未再將漁塭租
      金分予乙○○，不只因其間之關係特殊，亦是乙○○之前
      無償使用土地之答報，及因系爭建物所佔租金代價微薄，
      即歸於蕭光雄。是蕭光雄於原審證稱：「以我和原告乙○
      ○的親戚關係，他是有默許我出租，租金也是由周尚文匯
      給我，租金並沒有分配給原告乙○○，‧‧‧因我們關係
      不同，如果要分配租金的話，可能太見外了」等語，乃合
      一般人情，應無疑義。
（三）上訴人丙○○部分，因當時雖有合夥經營養鰻，然並未出
      資興建系爭建物，併為敘明。
三、證據：援用原審之立證方法。
乙、被上訴人方面：
一、聲明：求為判決：
（一）上訴駁回。
（二）第二審訴訟費用由上訴人負擔。
二、陳述：除與原判決記載相同者外，補稱略以：
    上訴人未提出任何證物證明系爭建物為其所有，僅舉證人即
    債務人亦即上訴人乙○○之女婿蕭光雄一人之證詞，惟其為
    本件之利害關係人又與上訴人乙○○為翁婿關係，其證詞確
    有偏頗，不足採信。
三、證據：援用原審之立證方法。
丙、本院依職權調閱臺灣臺南地方法院93年度執字第23509號民
    事執行全卷。
    理  由
一、上訴人起訴主張：坐落訴外人蕭光雄所有之台南縣學甲鎮○
    ○段三八二之一二○地號土地上之系爭建物，為上訴人二人
    約於八十六年間共同興建，作為農舍及包裝場等之用，土地
    則係由訴外人蕭光雄無償借用。原審法院九十三年度執字第
    二三五○九號強制執行事件將上訴人所有之系爭建物予以查
    封拍賣，實已損及上訴人權益。爰依強制執行法第十五條前
    段規定提起第三人異議之訴。
二、被上訴人則以：訴外人蕭光雄前於八十年四月、八十四年一
    月分別向被上訴人借款新台幣（下同）二千二百萬元、五千
    五百萬元，並提供臺南縣學甲鎮○○段三八二、三八二之二
    九、三八二之一一九、三八二之一二○、三八二之一二二地
    號等五筆土地，先後於八十年四月二十四日、八十四年一月
    十九日設定最高限額抵押權予被上訴人，以擔保其債務之履
    行，詎訴外人蕭光雄於借款到期時竟未依約履行清償之義務
    ，被上訴人乃聲請原審法院民事執行處強制執行上述土地及
    其上未保存登記之房屋。系爭建物均應屬蕭光雄所有，此由
    蕭光雄於提供前述土地設定抵押時，曾二度出具切結書承諾
    ：「土地上未辦保存登記建物（當時已有一棟舊磚造房屋）
    及嗣後興建建築物願一併供擔保且絕不出租、出讓．．．」
    等語可知。又上訴人乙○○為蕭光雄之岳父，且本件訴訟關
    乎蕭光雄己身利益，其所言自有偏頗之虞，尚不得全憑片面
    之詞據以認定系爭建物之權利。退步言，縱上訴人有系爭建
    物之所有權，惟因該系爭房屋係於土地抵押權設定後始興建
    ，故仍應與土地併付拍賣，而於拍定後將系爭建物拍賣價金
    交還上訴人，尚無撤銷系爭建物強制執行程序之問題（最高
    法院九十二年度台抗字第六四一號裁定參照）等語，資為抗
    辯。
三、查被上訴人依據原審法院九十一年度執字第一三○○九號債
    權憑證（債務人之一為蕭光雄），向原審法院民事執行處聲
    請引用假扣押拍賣臺南縣學甲鎮○○段三八二、三八二之二
    九、三八二之一一九、三八二之一二○、三八二之一二二地
    號等五筆訴外人蕭光雄提供設定抵押之土地，並請求就同段
    三八○之一二○地號土地上之未保存登記建物三棟（即如原
    判決附圖所示臨時建號四○二二之一、之二、之三號）併付
    拍賣，現於強制執行程序進行中等情，業經本院調取原審法
    院九十三年度執字第二三五○九號民事執行卷宗查閱無訛。
    又上開臨時建號四○二二之一號未辦保存登記建物係於土地
    設定抵押權之前所興建，為訴外人蕭光雄所有，目前廢棄無
    人使用。其餘二棟建物（即上開臨時建號四○二二之二、四
    ○二二之三號，下稱系爭建物）則係於八十六年間所蓋，目
    前由訴外人蕭光雄將系爭建物及前述五筆土地一併出租予訴
    外人周尚文作為漁塭、休息間、貨物包裝場使用，亦有原審
    法院勘驗筆錄、原審法院九十三年度執字第二三五○九號卷
    附租賃契約書可稽（原審卷第四二頁至第四四頁、原審執行
    卷），應認為真實。
四、上訴人於原審主張其為系爭建物所有權人（於本院則主張為
    上訴人乙○○一人所興建）等情，則為被上訴人所否認，並
    以前揭情詞置辯。經查：
（一）按第三人就執行標的物有足以排除強制執行之權利者，得
      於強制執行程序終結前，向執行法院對債權人提起異議之
      訴，強制執行法第十五條前段定有明文。所謂就強制執行
      標的物有足以排除強制執行之權利者，係指對於執行標的
      物有所有權、典權、留置權、質權存在情形之一者而言。
      上訴人主張系爭建物為其所有之事實，為被上訴人所否認
      ，是依民事訴訟法第二百七十七條前段規定，自應由上訴
      人就其主張之事實負舉證之責任，合先敘明。
（二）查上訴人所舉證人蕭光雄（即本件強制執行事件之債務人
      ，上訴人乙○○之女婿）於原審雖證稱：「‧‧‧後來所
      增建新的兩棟房屋，是原告（即上訴人）基於養鰻需要而
      興建，就如執行卷九十三年八月二十五日狀附照片原告標
      示編1、2的建物。」（原審卷第一六頁）等語。惟證人蕭
      光雄係本件強制執行事件之執行債務人，又為上訴人乙○
      ○之女婿，其於本事件自屬有利害關係，所為證詞容有偏
      頗之虞，是則尚難僅以證人蕭光雄之證詞為有利於上訴人
      之認定。
（三）又上訴人乙○○於系爭強制執行程序先則具狀陳報稱：蕭
      光雄所有之五筆學甲段抵押土地於七十七年十二月二十五
      日起，無償供上訴人二人使用，其地上物亦由【上訴人二
      人】所出資興建等語（見執行卷附之九十三年八月二十五
      日陳報狀）；於原審法院亦陳稱：「房屋也是兩人一起出
      資蓋的。」（原審卷第一五頁）、「興建房屋資金一百多
      萬是原告共同出資的，‧‧‧」（原審卷第一九頁）。惟
      於本院則陳稱：「丙○○部分，因當時雖有合夥經營養鰻
      ，然並未出資興建系爭建物，‧‧‧。」（九十四年七月
      二十五日民事上訴理由狀）等語。是其陳述前後顯有矛盾
      ；又究由何人出資，應係本身親歷，且一百三十餘萬元並
      非小數目，亦應有資金之來源可查，豈會有混淆之可能，
      上訴人乙○○之陳述既有如上之不一致，又迄未提出資金
      來源之證明或證據方法供本院審酌，是則上訴人乙○○之
      主張，是否真實，已屬可疑。再者，上訴人丙○○於九十
      四年二月二十二日原審法院勘驗現場時，陳稱：「我於八
      十五年九月入獄，八十八年出獄，而房子是八十六年蓋的
      ，養鰻是乙○○、我及蕭光雄三人共同投資的，乙○○出
      錢、我出工、蕭光雄出地，所以【房子是我們三人所有】
      」（原審卷第四三頁），更與上訴人乙○○之陳述及證人
      蕭光雄之證詞不同，益證上訴人之主張及證人蕭光雄之證
      詞不可採。
（四）又上訴人乙○○主張系爭土地與魚塭係證人蕭光雄無償借
      其使用（九十四年七月二十五日民事上訴理由狀）。惟證
      人蕭光雄則證稱「系爭土地我們是共同投資，實際經營則
      由原告負責，我只有出資去買鰻苗來給原告養，‧‧‧」
      （原審卷第一七頁）、「我不是把土地、魚塭借給原告，
      而是共同投資經營鰻魚養殖事業。」（原審卷第二一頁）
      。且上訴人丙○○於九十四年二月二十二日原審法院勘驗
      現場時，亦陳稱：「‧‧‧，養鰻是乙○○、我及蕭光雄
      三人共同投資的，乙○○出錢、我出工、蕭光雄出地，‧
      ‧‧」（原審卷第四三頁）。是則上訴人乙○○之主張與
      上訴人丙○○之陳述及證人蕭光雄之證詞亦不相同。又上
      訴人乙○○於言詞辯論期日（94年9月6日）帶同證人即上
      訴人乙○○所僱用之毛次雄雖於本院證稱「（老闆只有乙
      ○○？）是的，沒有別人。」「（後來蓋的兩棟房子何人
      蓋的？）乙○○叫工人去蓋的。」（本院卷第六一頁至第
      六二頁），惟證人毛次雄亦證稱「（是乙○○出錢蓋的？
      ）我不知道。那是老闆的事。」（本院卷第六一頁），是
      則證人毛次雄亦無法證明上訴人乙○○出資興建系爭建物
      之事實。況證人毛次雄就何時發放工資之陳述，與上訴人
      乙○○並不一致，是證人毛次雄之上開證言亦未能為有利
      於上訴人乙○○等人之認定。
五、綜上所述，上訴人主張系爭建物為其所有，為不足採。從而
    ，上訴人本於強制執行法第十五條規定，請求確認其等對系
    爭建物有所有權，並請求將原審法院九十三年度執字第二三
    五○九號強制執行事件就系爭建物所為之強制執行程序予以
    撤銷，為無理由，不應准許。原審為上訴人敗訴之判決，並
    無不合。上訴意旨指摘原判決不當，求予廢棄改判，為無理
    由，應予駁回。
六、本件事證已臻明確，兩造其他攻擊、防禦方法，及提出未援
    用之證據，經斟酌後認不影響判決基礎，無逐一論述必要，
    併此敘明。
七、據上論結，本件上訴為無理由，依民事訴訟法第四百四十九
    條第一項、第七十八條、第八十五條第一項前段，判決如主
    文。
中　　華　　民　　國　　94　　年　　9 　　月　　20　　日
　　　　　　　　　民事第三庭　審判長法　官  陳光秀
　　　　　　　　　　　　　　        法　官  楊省三
　　　　　　　　　　　　　　        法　官  徐宏志
上為正本係照原本作成。
不得上訴。
中　　華　　民　　國　　94　　年　　9　　 月　　21　　日
                                    書記官  吳銘添
                                               K
